【裁判字號】    92,上訴,472
【裁判日期】    920514
【裁判案由】    偽造文書
【裁判全文】
臺灣高等法院高雄分院刑事判決                    九十二年度上訴字第四七二號
    上  訴  人
    即  被  告  甲○○
    選任辯護人  林幸郎律師
右上訴人因偽造文書案件，不服臺灣屏東地方法院九十一年度訴字第六二七號中華民
國九十一年十二月十三日第一審判決（起訴案號：臺灣屏東地方法院檢察署九十一年
度偵字第二九九○號），提起上訴，本院判決如左：
      主  文
原判決撤銷。
甲○○連續行使偽造公文書，足以生損害於公眾及他人，處有期徒刑壹年貳月。
偽造之「轉輪式日期時分章」一枚、「出東港近海東港安檢所」小方章一枚、「東港
安檢所」小方章一枚及「登富號」之報關簿上如附表所示之偽造署押及偽造印文均沒
收。
      事  實
一、甲○○為「登富號」膠筏（編號：ＣＴＲ－ＰＴ－二八七○號）之所有人兼船長
    ，原為在屏東縣枋寮鄉附近海域從事捕漁業之漁民，其明知如欲出海至枋寮鄉附
    近海域捕漁時，依規定須持自備之「報關簿」（即外關簿）向行政院海岸巡防署
    第六一大隊第六一三中隊所屬之北勢寮安檢所申報，經該安檢所人員檢查許可後
    ，方得進出該漁港，其後並得依據漁船出港捕漁所使用之時數，向各漁船加油站
    申購受政府補助之漁業動力優惠用油。而北勢寮安檢站之檢查人員如准許漁民之
    申報時，除會依其職務在該漁民所自備之報關簿上核簽（蓋）進出港口時間、所
    進出之海域、船員人數並簽章外，亦會在安檢所自存之「進出港登記簿」（即內
    關簿）上登載進出港口之漁船名稱、編號、船上人數、進出港口之日期及檢查人
    員之簽名，以達確實管核漁船進出港口之目的。詎甲○○明知其並未於後述(一)、
    (二)、(三)、(四)各項所列時間進出漁港，竟為取得多量之漁業動力優惠用油，而基於
    行使偽造公文書及意圖為自己不法利益之概括犯意，先於某不詳時間，在某不詳
    處所，委由不知情之刻印業者偽刻「出東港近海  東港安檢所」小方章、「東港
    安檢所」小方章後，再於後列所示之時間、地點，連續偽造「劉希盛」、「李明
    皇」、「龔○○」（字跡潦草，難以辨識其簽名內容）、「王鐘儀」、「陳建中
    」、「郭祖慶」、「莊乾三」等執行安檢勤務人員之簽名於「報關簿」上，並蓋
    用前述偽刻之印章而偽造印文於前述檢查表，偽造其漁船曾進出東港安檢所之檢
    查紀錄後，再據以向東港鎮內之滿豐加油站購買漁業動力優惠用油，而連續行使
    偽造公文書，致使不知情之加油站人員陷於錯誤而依優惠價格出售一萬九千二百
    公升（即十九點二公秉）之柴油予甲○○。按當時中國石油股份有限公司之甲種
    漁船用油牌價為每公秉新臺幣（下同）七千三百四十五元，而行政院農業委員會
    漁業署補貼加油站業者每公秉二千零五十七元計算，甲○○因而獲得價差之不法
    利益總計為三萬九千四百九十四元，足以生損害於「劉希盛」、「李明皇」、「
    龔○○」、「王鐘儀」、「陳建中」、「郭祖慶」、「莊乾三」、公庫及行政院
    海岸巡防署對漁船進出港口管理之正確性。甲○○連續行使偽造進出港檢查紀錄
    並詐購漁業動力優惠用油情形如左：
    (一)民國九十一年一月六日某時，在不詳處所，連續偽造東港安檢所檢查人員「劉
      希盛」、「李明皇」二人之簽名於「報關簿」上，並蓋用委由不知情之刻印
      業者所刻之「轉輪式日期時分章」、「出東港近海  東港安檢所」小方章及「
      東港安檢所」小方章，偽造成公務員職務上所製作有關該漁船於九十年十二月
      二十一日六時出東港漁港、九十年十二月二十四日七時入港之檢查紀錄公文書
      ，足生損害於劉希盛、李明皇二人及行政院海岸巡防署對漁船進出港口管理之
      正確性。甲○○並於九十一年一月六日某時，持上開檢查表前往滿豐漁船加油
      站購油，使不知情之加油站人員陷於錯誤，而出售漁業動力優惠用油四千八百
      公升予甲○○（如附表編號一）。
    (二)同年三月一日某時，在不詳處所，連續偽造「龔○○」（字跡潦草，難以辨識
      ）、「王鐘儀」二人之簽名於「報關簿」上，並蓋用委由不知情之刻印業者所
      刻之「轉輪式日期時分章」、「出東港近海  東港安檢所」小方章及「東港安
      檢所」小方章，偽造成公務員職務上所製作有關該漁船於同年一月六日二十時
      十分出東港漁港、同年一月九日二十時二十分入港之檢查紀錄公文書，足生損
      害於「龔○○」、「王鐘儀」二人及行政院海岸巡防署對漁船進出港口管理之
      正確性。甲○○並於同年一月十日某時持上開檢查表前往滿豐漁船加油站購油
      ，使不知情之加油站人員陷於錯誤，而出售漁業動力優惠用油四千八百公升予
      甲○○（如附表編號二）。
    (三)同年三月三日某時，在不詳處所，連續偽造「陳建中」、「郭祖慶」二人之簽
      名於「報關簿」上，並蓋用委由不知情之刻印業者所刻之「轉輪式日期時分章
      」、「出東港近海  東港安檢所」小方章及「東港安檢所」小方章，偽造成公
      務員職務上所製作有關該漁船於同年二月二十八日六時三十分出東港漁港、同
      年三月三日六時三十分入港之檢查紀錄公文書，足生損害於陳建中、郭祖慶二
      人及行政院海岸巡防署對漁船進出港口管理之正確性。甲○○並於同年三月三
      日某時，持上開紀錄前往滿豐漁船加油站購油，使不知情之加油站人員陷於錯
      誤，而出售漁業動力優惠用油四千八百公升予甲○○（如附表編號三）。
    (四)同年三月七日某時，在不詳處所，連續偽造「莊乾三」、「李明皇」二人之簽
      名於「報關簿」上，並蓋用委由不知情之刻印業者所刻之「轉輪式日期時分章
      」、「出東港近海  東港安檢所」小方章及「東港安檢所」小方章，偽造成公
      務員職務上所製作有關該漁船於同年三月三日七時三十分出東港漁港、同年三
      月六日七時三十分入港之檢查紀錄公文書，足生損害於莊乾三、李明皇二人及
      行政院海岸巡防署對漁船進出港口管理之正確性。甲○○並於同年三月七日某
      時，持上開紀錄前往滿豐漁船加油站購油，使不知情之加油站人員陷於錯誤，
      而出售漁業動力優惠用油四千八百公升予甲○○（如附表編號四）。嗣為海岸
      巡防署人員於九十一年六月十一日下午二時許，循線查獲上情。
二、案經行政院海岸巡防署移送臺灣屏東地方法院檢察署檢察官偵查起訴。
      理  由
一、訊據上訴人即被告甲○○於原審審理中矢口否認右開犯行，辯稱：伊於九十年年
    底即未再出海作業，惟因擔心配油手冊及「報關簿」被弄濕，遂於九十年底某日
    將進出港簿子及配油手冊寄放在友人林媽愛處。伊沒有偽造進出港記錄，也不知
    道有偽造記錄情事云云，嗣於本院審理中則坦承有上開犯行，惟辯稱：所有事情
    都是林媽愛處理的，他是以一個月四、五千元的代價向我拿報關簿等語。
二、經查：
    (一)前揭偽造進出港記錄及向加油站詐得補助柴油等情，業據證人劉俊昇、陳建仲
      二人於警訊中證述甚明，且有屏東縣動力無動力管筏登記卡片、屏東縣政府漁
      業執照、臺灣地區漁船油配油手冊、「報關簿」、補充漁船油申請書、配油紀
      錄卡、東港安檢站進出港登記簿等影本附卷供憑。
    (二)被告雖否認前述進出港記錄係伊所偽造，然其於警訊時先辯稱：伊所有膠筏之
      配油手冊及「報關簿」，已於九十年十月初，因遭雨水浸濕致無法辨識而丟棄
      云云（警卷第四頁）。惟於原審法院審理中則又改稱：伊係將配油手冊及「報
      關簿」交由林媽愛保管云云（原審法院卷第九頁），前後供詞顯有矛盾。而證
      人林媽愛於原審法院審理中已否認曾保管被告之配油手冊及「報關簿」（見原
      審法院卷二十七頁筆錄），被告亦稱沒有人看到伊將手冊及報關簿交予林媽愛
      （同前揭處），因此，並無任何證據可以佐證其說，所辯不足採信。
    (三)右述報關簿既為被告所有，前開不實之進出港記錄又係該等簿冊在被告持有中
      製作，自得推認係被告所偽造。此外，被告依偽造不實之進出港資料所申購之
      漁業動力優惠用油為十九點二公秉（即一萬九千二百公升），而當時中油公司
      之甲種漁用油牌價為每公秉七千三百四十五元，政府補貼加油站業者每公秉二
      千零五十七元，政府因被告之行為所受損失合計為三萬九千四百九十四元等情
      ，有行政院農業委員會漁業署九十一年十月十四日漁二字第○九一一二二七六
      五○號函附卷可考。本件事證明確，被告犯行堪予認定。被告於本院調查中再
      聲請傳訊證人林媽愛，惟因林媽愛已於原審審理中證述完畢，且被告罪證已很
      明確，自無再行傳訊之必要。
三、按稱公文書者，謂公務員職務上製作之文書；稱公務員者，謂依法令從事於公務
    之人員，刑法第十條第三項、第二項分別定有明文。被告甲○○在「報關簿」上
    所偽造之進出港檢查紀錄，均為在東港安檢所內依法令執行進出港船舶安全檢查
    公務之人員本於職權所應製作，是該等檢查紀錄乃屬刑法上所謂之公文書。被告
    甲○○在前揭「報關簿」上偽造如附表所示之人員簽名，進而偽造其漁船曾進出
    東港安檢所之檢查紀錄後，持之向漁船加油站購油，使漁船加油站之加油人員陷
    於錯誤，而出售受政府補貼之優惠價格漁業動力用油予被告，核其所為係犯刑法
    第二百十六條、第二百十一條之行使偽造公文書罪及同法第三百三十九條第二項
    之詐術得利罪。公訴人雖認被告詐購油品之行為係犯刑法第三百三十九條第一項
    之詐欺取財罪，然被告等確有付款以購買上述漁船用油，僅係施用詐術使加油站
    人員陷於錯誤，而以受政府補助之優惠價格購得（按：依漁業動力用油優惠油價
    標準第四條第二項規定：「前項補貼金額，於漁船船主購買漁業動力用油時，由
    油品公司按油牌價先予扣除後，再由行政院農業委員會編列預算，無息歸付油品
    公司。」），故其詐欺所得應係該油品之市場牌價與漁民優惠購油價格間價差之
    不法利益，並非所購得之油品，公訴人未斟酌及此，而認被告係犯刑法第三百三
    十九條第一項之詐欺取財罪，即有未洽，惟其基本事實同一，本院應予審理，並
    變更其起訴法條。又被告在公文書上偽造安檢人員之署押及利用不知情之刻印業
    者偽造「出東港近海東港安檢所」小方章及「東港安檢所」小方章，並持以蓋用
    而偽造印文於前述公文書上之行為為偽造公文書之階段行為，而其偽造公文書之
    低度行為又為行使偽造公文書之高度行為所吸收，均不另論罪。被告先後數行為
    ，時間緊接，所犯罪名相同，顯係出於概括犯意反覆為之，為連續犯，爰依刑法
    第五十六條之規定以一罪論，並加重其刑。又被告所犯行使偽造公文書罪與詐術
    得利罪間，則有方法、結果之牽連關係，為牽連犯，應從一重之行使偽造公文書
    罪處斷。被告利用不知情之刻印業者偽造上揭印章部分，應論以間接正犯。公訴
    意旨雖僅就被告偽造「邱祖慶」、「莊乾三」、「陳建中」三人簽名之部分提起
    公訴，然檢察官就犯罪事實一部起訴者，其效力及於全部，被告偽造「劉希盛」
    、「李明皇」、「龔○○」、「王鐘儀」等人簽名之部分，與檢察官起訴之行使
    偽造公文書部分有吸收及連續犯之關係，已如前述，本院自應就屬於裁判上一罪
    之該部犯罪事實一併加以裁判。
四、原審據以論罪科刑，固非無見，惟被告委請不知情之刻印業者刻製之「轉輪式日
    期時分章」一枚、「出東港近海東港安檢所」小方章一枚及「東港安檢所」小方
    章一枚雖均未扣案，但不能證明現已滅失，應併予宣告沒收，原判決認不能證明
    現尚存在，故不併予宣告沒收，自有未洽，又被告既認詐購油品之行為係犯刑法
    第三百三十九條第二項之詐術得利罪，復認「所犯行使偽造公文書罪與詐欺取財
    罪間，則有方法、結果之牽連關係，為牽連犯」云云（判決第六頁倒數第三行以
    下），前後論述互有不符，亦有未洽。被告上訴意旨，以原審量刑過重云云，指
    摘原判決不當，雖無理由，但原判決既有上開可議之處，自仍應由本院將原判決
    撤銷改判，爰審酌被告甲○○未有前科，其犯罪之動機、手段、智識程度，行政
    院農業委員會漁業署因此所受損害為三萬九千四百九十四元（見行政院農業委員
    會漁業署九十一年十月十四日漁二字第○九一一二二七六五○號函，附於本院卷
    第十三頁）。被告雖已繳清因違反漁業法所受之罰鍰九萬元，有屏東縣政府自行
    收納款項統一收據影本一紙附卷足佐，然尚未償還行政院農業委員會所受給付補
    貼之損害三萬九千四百九十四元等一切情狀，爰量處如主文所示之刑。至如附表
    所示之印文及署押，應依刑法第二百十九條宣告沒收。被告委請不知情之刻印業
    者刻製之「轉輪式日期時分章」一枚、「出東港近海東港安檢所」小方章一枚及
    「東港安檢所」小方章一枚雖均未扣案，但不能證明現已滅失，應併依刑法第二
    百十九條之規定宣告沒收。
據上論結，應依刑事訴訟法第三百六十九條第一項前段、第三百六十四條、第二百九
十九條第一項前段、第三百條，刑法第五十六條、第二百十六條、第二百十一條、第
三百三十九條第二項、第五十五條、第二百十九條，罰金罰鍰提高標準條例第一條前
段，判決如主文。
本案經檢察官王登榮到庭執行職務。
中      華      民      國    九十二    年      五      月     十四     日
                              臺灣高等法院高雄分院刑事第九庭
                                  審判長法官  張明松
                                        法官  張盛喜
                                        法官  任森銓
右正本證明與原本無異。
如不服本判決應於收受本判決後十日內向本院提出上訴書狀，其未述上訴理由者，
並得於提起上訴後十日內向本院補提理由書狀（均須按他造當事人之人數附繕本)「
切勿逕送上級法院」。
                                      書記官  施耀程
中    華    民    國     九十二     年       五       月     十六   日
附錄：本判決論罪科刑法條：
刑法第二百一十六條
行使第二百十條至第二百十五條之文書者，依偽造、變造文書或登載不實事項或使登
載不實事項之規定處斷。
刑法第二百一十一條
偽造、變造公文書，足以生損害於公眾或他人者，處一年以上七年以下有期徒刑。
刑法第三百三十九條
意圖為自己或第三人不法之所有，以詐術使人將本人或第三人之物交付者，處五年以
下有期徒刑、拘役或科或併科一千元以下罰金。
以前項方法得財產上不法之利益或使第三人得之者，亦同。
前二項之未遂犯罰之。
                                                                        Ｆ


司法院資訊處製作；財團法人民間司法改革基金會備份。
